---
title: "Untitled"
output: html_document
date: "2025-11-26"
---

```{r setup, include=FALSE}
knitr::opts_chunk$set(echo = TRUE)

library(tidyverse) # для общего парсинга
library(biomaRt) # прицельно для работы с идентификаторами генов
library(vegan)

```

Распарсим это чудо

```{r}

colnames = c('read_id', 'gene_id_ensembl', 'cell_type', 'barcode', 'transcript_id_ensembl')
df_PFC_Hippo = readr::read_tsv('../raw_data/P7.PFC+Hipp.tsv.gz', col_names = colnames)
#df_Curio_all = readr::read_tsv('raw_data/Curio.all_samples.allinfo.tsv.gz', col_names = colnames)

# эта регулярка сводит с ума
reads <- df_PFC_Hippo %>%
  mutate(gene_id_clean = sub("\\.\\d+$", "", gene_id_ensembl))


```

Вытащим отдельно аннотацию клеток

```{r}
barcode_ann = reads %>% 
  dplyr::select(c('barcode', 'cell_type')) %>% 
  distinct
```


```{r}


mart <- useEnsembl(
  biomart = "genes",
  dataset = "mmusculus_gene_ensembl"
)

unique_genes <- unique(reads$gene_id_clean)

# mgi символ вместо hgnc, потому что МЫШЬ
annot <- getBM(
  attributes = c("ensembl_gene_id", "mgi_symbol"),
  filters    = "ensembl_gene_id",
  values     = unique_genes,
  mart       = mart
)

# на всякий случай без дублей
annot = annot %>% 
  distinct(ensembl_gene_id, .keep_all = TRUE)

# чуть витиевато, чтобы потом толком отлавливать NA
reads = reads %>% 
  left_join(annot, by=c("gene_id_clean" = "ensembl_gene_id")) %>% 
  mutate(
    gene_symbol = ifelse(
      mgi_symbol == "" | is.na(mgi_symbol),
      gene_id_clean,
      mgi_symbol
    )
  )

sum(grepl("^ENSMUSG", reads$gene_symbol))
# ну то есть 3622 случая не получили идентификатора MGI. Бывает.

# теперь преобразуем это в матрицу каунтов
counts_long_by_barcode = reads %>% 
  group_by(barcode, gene_symbol) %>% 
  summarise(count=n(), .groups="drop")

count_wise = counts_long_by_barcode %>% 
  pivot_wider(
    names_from = gene_symbol,
    values_from = count,
    values_fill = 0,
  )

```

саггрегируем по типам клеток. Тут нужно немного поколдовать.

```{r}
counts_long_by_cell_type = counts_long_by_barcode %>% 
  left_join(barcode_ann, by=c('barcode')) %>% 
  group_by(cell_type, gene_symbol) %>% 
  summarise(mean_count = mean(count), .groups='drop')

counts_wide_by_cell_type = counts_long_by_cell_type %>% 
  pivot_wider(
    names_from = gene_symbol,
    values_from = mean_count,
    values_fill = 0,
  )
```


Поиграем немного. Потыкаем типичные маркеры нервных клеток. Просто чтобы как-то оценить разреженность данных

```{r}
count_wise$Ascl1 %>% 
  hist

print(table(count_wise$Ascl1 > 0))

count_wise$Eno2 %>% 
  hist
print(table(count_wise$Eno2 > 0))

count_wise %>% 
  dplyr::select(-barcode) %>% 
  apply(1, sum) %>% 
  hist
```

Видим, что даже типичные нервные маркеры экспрессируются экстремально мало.

А если прям весь датасет взять по экспрессиям генов и преобразовать?

```{r}

apply(count_wise %>% dplyr::select(-barcode), 2, sd) %>% sort(decreasing=T) %>% head(20)

```

Подавляющее большинство (считай, 13000 из 13420) генов имеют стандартное отклонение меньше единицы.
В bulk RNA-Seq ещё числоые данные.
В scRNA-Seq они разреженные.
А вот тут они становятся разреженными экстра-класса.

Хорошо.
Попробуем сделать глупость.
У нас есть желание выполнить дисперсионный (кхм, ну не дисперсионный, но идейно близкий к дисперсионному) анализ.
Прокрутим perMANOVA.
На максимально неудачных метриках (пусть это будет Евклид).
И на чём-то более стоящем (видимо, либо расстояние косинусное, либо Сёренсена-Дисе)

```{r}
# закомменчено, т.к. матрица 13000 х 13000 слишком долго считается
#counts_dist = vegdist(count_wise %>% dplyr::select(-barcode), method='bray')
```


## кластеризация

Попробуем сделать дендрограмму средних каунтов на клеточный тип.

```{r}
counts_wide_by_cell_type = as.data.frame(counts_wide_by_cell_type)
rownames(counts_wide_by_cell_type) = counts_wide_by_cell_type$cell_type
d = vegdist(counts_wide_by_cell_type[, -1], method='manhattan')
hc1 <- hclust(d, method = "complete" )
plot(hc1, cex = 0.6, hang = -1)
```

Поколдуем немного с работой с транскриптами.
Выдернем рандомные 100 генов из 

```{r transcript preprocessing}

transcript_preproc = function(long_table, gene_id){
  subset = long_table %>% filter(gene_symbol == gene_id & transcript_id_ensembl != 'novel')
  return (subset)
}

```

Сэмплируем 100 рандомных генчиков

```{r}
set.seed(123)
genes = sample(unique(reads$gene_symbol), size=100, replace=FALSE)
```

```{r}
processed_table = transcript_preproc(reads, gene_id='Gyg1') %>% 
  group_by(barcode, transcript_id_ensembl) %>% 
  summarise(count=n(), .groups="drop") %>% 
  pivot_wider(
   names_from = transcript_id_ensembl,
   values_from = count,
   values_fill = 0,
  ) %>% 
  rowwise %>% 
  mutate(across(where(is.numeric),
                ~ .x / sum (c_across(where(is.numeric))))) %>% 
  ungroup %>% 
  left_join(barcode_ann, by=c('barcode')) %>% 
  group_by(barcode) %>% 
  summarise(
    across(where(is.numeric), mean),
    .groups = "drop"
  )
  
  
```

```{r}
matrix = processed_table %>% dplyr::select(-cell_type)
labels = factor(processed_table$cell_type)

transcript_dists = vegdist(matrix, method='bray')
```

```{r}
result = adonis2(transcript_dists ~ cell_type, data=processed_table, permutations=9999)
result
```

