---
title: "Untitled"
output: html_document
date: "2025-11-26"
---

```{r setup, include=FALSE}
knitr::opts_chunk$set(echo = TRUE)

library(tidyverse) # для общего парсинга
library(biomaRt) # прицельно для работы с идентификаторами генов
library(vegan)


theme_general = theme(
  plot.title = element_text(size=25, hjust=0.5),
  plot.subtitle = element_text(size=18, hjust=0.5),
  axis.title = element_text(size=17),
  legend.title = element_text(size=17),
  axis.text.x = element_text(size=12),
  axis.text.y = element_text(size=12),
  legend.text = element_text(size=12),
  panel.background = element_rect(fill='white'),
  panel.grid = element_line(linewidth=0,3, color='gray75'),
  panel.border = element_rect()
  )
```

```{r}
ggplot(data = df, aes(x=n_cells, y=calc_time))+
  geom_point()+
  theme_general+
  labs(y='Calculation time, seconds', x='Amount of cells expressing the gene',
       title='PERMANOVA calculation time \ndepending on amount of\nexpressing cells')
```
```{r}
library(patchwork)

x = ggplot(data = df, aes(x=p_value))+
  geom_histogram(col='black', fill='cornsilk')+
  geom_vline(
    xintercept = 0.05,
    linetype = "dashed",
    color = "red"
  )+
  theme_general+
  labs(y='amount of test results',
       x='p-value'
       )

y = ggplot(data = df, aes(x=-log10(p_value)))+
  geom_histogram(col='black', fill='cornsilk')+
  geom_vline(
    xintercept = -log10(0.05),
    linetype = "dashed",
    color = "red"
  )+
  theme_general+
  labs(y='amount of test results',
       x='p-value, -log10'
       )
  
(x | y) +
  plot_annotation(
    title = "PERMANOVA test results",
    theme=theme_general
  )

```

```{r}
ggplot(data = df, aes(x=R2, y=transcripts))+
  geom_point()+
  theme_general+
  labs(y='Calculation time, seconds', x='Amount of cells expressing the gene',
       title='PERMANOVA calculation time \ndepending on amount of\nexpressing cells')
```


```{r}
df1 = read.table('../2519_genes_10k_permute_3_levels.tsv')
df2 = read.table('../866_3gr_1kperm.tsv')
df = rbind(df1, df2)
```


Распарсим это чудо

```{r}

colnames = c('read_id', 'gene_id_ensembl', 'cell_type', 'barcode', 'transcript_id_ensembl')
df_PFC_Hippo = readr::read_tsv('../raw_data/P7.PFC+Hipp.tsv.gz', col_names = colnames)
#df_Curio_all = readr::read_tsv('raw_data/Curio.all_samples.allinfo.tsv.gz', col_names = colnames)

# эта регулярка сводит с ума
reads <- df_PFC_Hippo %>%
  mutate(gene_id_clean = sub("\\.\\d+$", "", gene_id_ensembl))


```

Вытащим отдельно аннотацию клеток

```{r}
barcode_ann = reads %>% 
  dplyr::select(c('barcode', 'cell_type')) %>% 
  distinct

# категоризация типов клеток от Эда
barcode_ann <- barcode_ann %>%
  mutate(cell_type = str_replace_all(cell_type, "PHipp_|PPFC_|P7Hipp_|P7PFC_", "")) %>%
  mutate(cell_type = str_replace_all(cell_type, "\\d+", "")) %>%
  mutate(
    cell_three = case_when(
      cell_type %in% c("ExcitNeuron", "InhibNeuron", "NIPCs", "GranuleNB") ~ "Neurons",
      cell_type %in% c("Microglia", "Vasc", "Endo", 'Macrophages',
                       'Myeloid') ~ "Vasc_Immune",
      TRUE ~ "Glia"
    )
  ) %>%
  mutate(
    cell_many = if_else(cell_type == "Astro", "Astrocyte", cell_type)
  ) %>%
  mutate(
    cell_two = case_when(cell_three %in% c('Glia', 'Vasc_Immune') ~ 'Non-neurons',
    TRUE ~ 'Neurons'
    )
  )
```


```{r}
mart <- useEnsembl(
  biomart = "genes",
  dataset = "mmusculus_gene_ensembl"
)

unique_genes <- unique(reads$gene_id_clean)

# mgi символ вместо hgnc, потому что МЫШЬ
annot <- getBM(
  attributes = c("ensembl_gene_id", "mgi_symbol"),
  filters    = "ensembl_gene_id",
  values     = unique_genes,
  mart       = mart
)

# на всякий случай без дублей
annot = annot %>% 
  distinct(ensembl_gene_id, .keep_all = TRUE)

# чуть витиевато, чтобы потом толком отлавливать NA
reads = reads %>% 
  filter(transcript_id_ensembl != "novel") %>% 
  left_join(annot, by=c("gene_id_clean" = "ensembl_gene_id")) %>% 
  mutate(
    gene_symbol = ifelse(
      mgi_symbol == "" | is.na(mgi_symbol),
      gene_id_clean,
      mgi_symbol
    )
  )

sum(grepl("^ENSMUSG", reads$gene_symbol))
# ну то есть 3622 случая не получили идентификатора MGI. Бывает.

# теперь преобразуем это в матрицу каунтов
counts_long_by_barcode = reads %>% 
  group_by(barcode, gene_symbol) %>% 
  summarise(count=n(), .groups="drop")

count_wise = counts_long_by_barcode %>% 
  pivot_wider(
    names_from = gene_symbol,
    values_from = count,
    values_fill = 0,
  )
```


```{r}
count_wise_extended = count_wise %>% 
  left_join(barcode_ann[, c('barcode', 'cell_three')], by=c('barcode'))

```

саггрегируем по типам клеток. Тут нужно немного поколдовать.

```{r}
counts_long_by_cell_type = counts_long_by_barcode %>% 
  left_join(barcode_ann[, c('barcode', 'cell_three')], by=c('barcode')) %>% 
  group_by(cell_three, gene_symbol) %>% 
  summarise(mean_count = mean(count), .groups='drop')

counts_wide_by_cell_type = counts_long_by_cell_type %>% 
  pivot_wider(
    names_from = gene_symbol,
    values_from = mean_count,
    values_fill = 0,
  )
```
Надо бы некоторую статистику провести по генам, которые мы можем использовать



```{r}
sums_by_barcode = count_wise_extended %>% 
  mutate(total = rowSums(pick(where(is.numeric), -barcode))) %>% 
  dplyr::select(barcode, total)

plot(density(sums_by_barcode$total))

sums_by_gene = count_wise_extended %>% 
  dplyr::select(-barcode, -cell_three) %>% 
  summarise(across(everything(), function(x) sum(as.logical(x))))

#sums_by_gene <- sums_by_gene %>%
#  select(where(~ !any(is.na(.))))

plot(density(t(sums_by_gene)))



```

Оставим только те гены, которые:

 - есть хотя бы в 100 клетках
 - экспрессируются хотя бы в 2 разных клеточных типах (иначе смысла ноль)
 - имеют хотя бы 2 разных транскрипта (бывают случаи, когда транскрипт всего один)

```{r}
# засунуть это в середину, чтобы была на руках аннотация - какие транскрипты у каких генов есть.
gene_transcript_counts = reads %>% dplyr::select(transcript_id_ensembl, gene_symbol) %>% 
  distinct %>% 
  group_by(gene_symbol) %>% 
  summarise(count=n())
genes_gt_2_transcripts = gene_transcript_counts %>% filter(count >= 2) %>% pull(gene_symbol)
```


```{r genes_filtration}

genes_all = colnames(count_wise %>% dplyr::select(-barcode))

genes_in_100_1000_cells = colnames(sums_by_gene)[sums_by_gene > 100 & sums_by_gene < 2000]

ctype_sums_by_gene = counts_wide_by_cell_type[genes_in_100_1000_cells] %>% 
  summarise(across(everything(), function(x) sum(as.logical(x))))

genes_in_2_ctypes = colnames(ctype_sums_by_gene)[ctype_sums_by_gene > 1]

genes_with_everything = intersect(genes_gt_2_transcripts, genes_in_2_ctypes)

```














## кластеризация

Попробуем сделать дендрограмму средних каунтов на клеточный тип.

```{r}
counts_wide_by_cell_type = as.data.frame(counts_wide_by_cell_type)
rownames(counts_wide_by_cell_type) = counts_wide_by_cell_type$cell_type
d = vegdist(counts_wide_by_cell_type[, -1], method='manhattan')
hc1 <- hclust(d, method = "complete" )
plot(hc1, cex = 0.6, hang = -1)
```

Поколдуем немного с работой с транскриптами.
Выдернем рандомные 100 генов из 

```{r transcript preprocessing}

transcript_preproc = function(long_table, gene_id){
  subset = long_table %>% filter(gene_symbol == gene_id & transcript_id_ensembl != 'novel')
  return (subset)
}

```

Сэмплируем 100 рандомных генчиков

```{r}
set.seed(123)
genes_sample = sample(genes_with_everything, size=100, replace=FALSE)
```

```{r}
genes_sample
```

```{r}
new_genes = read.csv('../Differ_genes.csv')
new_list = new_genes$Gene_Symbol
#new_list = c('Ldhb')
```


```{r}

rows <- vector("list", length(new_list))
names(rows) <- new_list

k = 0

for (i in new_list) {
  
  k = k + 1
  # timing
  t0 <- Sys.time()
  print(paste0('Calculating data for gene: ', i))
  
  processed_table = transcript_preproc(reads, gene_id=i) %>% 
  group_by(barcode, transcript_id_ensembl) %>% 
  summarise(count=n(), .groups="drop") %>% 
  pivot_wider(
   names_from = transcript_id_ensembl,
   values_from = count,
   values_fill = 0,
  ) %>% 
  rowwise() %>% 
  mutate(across(where(is.numeric),
                ~ .x / sum (c_across(where(is.numeric))))) %>% 
  group_by(barcode) %>% 
  summarise(
    across(where(is.numeric), mean)
  ) %>% 
  left_join(barcode_ann[, c('barcode', 'cell_three')], by=c('barcode'))

  matrix = processed_table %>% 
    dplyr::select(-cell_three, -barcode) 
  labels = factor(processed_table$cell_three)
  transcript_dists = vegdist(matrix, binary=TRUE,
                             method='jaccard')

  
  result = adonis2(transcript_dists ~ cell_three, 
                   data=processed_table, 
                   permutations=999,
                   parallel=20)
  
  # timing
  t1 <- Sys.time()
  elapsed_time = as.numeric(difftime(t1, t0, units='secs'))
  
  
  rows[[k]] = tibble(
    gene_id = i,
    calc_time = elapsed_time,
    n_cells = nrow(matrix),
    transcripts = ncol(matrix),
    calc_df = result$Df[[1]],
    pseudo_F = result$F[[1]],
    R2 = result$R2[[1]],
    p_value = result$`Pr(>F)`[[1]]
  )

  print(paste0('passed calculation time for the iteration: ', elapsed_time))
  rm(processed_table, transcript_dists, result)
  if (k %% 5 == 0) gc()
#  print(result)
#  bd <- betadisper(transcript_dists, labels)
#  print(anova(bd))
}

summary_tbl = bind_rows(rows)
```
```{r}
ggplot(data=summary_tbl, aes(x=p_value))+
  geom_histogram(bins=35, col='black') +
  labs(title='p-значение при PERMANOVA,\n10k пермутаций, 31 класс', x='p-значение', y='Количество случаев')+
  theme_classic()
```

```{r}
ggplot(data=summary_tbl, aes(x=transcripts, y=p_value))+
  geom_point()
```



```{r}

plus_control = c('Pkm', 'Rtn1', 'Pvalb', 'Oxr1')

rows <- vector("list", length(plus_control))
names(rows) <- plus_control

k = 0

for (i in plus_control) {
  
  k = k + 1
  # timing
  t0 <- Sys.time()
  print(paste0('Calculating data for gene: ', i))
  
  processed_table = transcript_preproc(reads, gene_id=i) %>% 
  group_by(barcode, transcript_id_ensembl) %>% 
  summarise(count=n(), .groups="drop") %>% 
  pivot_wider(
   names_from = transcript_id_ensembl,
   values_from = count,
   values_fill = 0,
  ) %>% 
  rowwise() %>% 
  mutate(across(where(is.numeric),
                ~ .x / sum (c_across(where(is.numeric))))) %>% 
  group_by(barcode) %>% 
  summarise(
    across(where(is.numeric), mean)
  ) %>% 
  left_join(barcode_ann, by=c('barcode'))

  matrix = processed_table %>% 
    dplyr::select(-cell_type, -barcode) 
  labels = factor(processed_table$cell_type)
  transcript_dists = vegdist(matrix, binary=TRUE,
                             method='jaccard')

  
  result = adonis2(transcript_dists ~ cell_type, data=processed_table, permutations=999)
  
  # timing
  t1 <- Sys.time()
  elapsed_time = as.numeric(difftime(t1, t0, units='secs'))
  
  
  rows[[k]] = tibble(
    gene_id = i,
    calc_time = elapsed_time,
    n_cells = nrow(matrix),
    transcripts = ncol(matrix),
    calc_df = result$Df[[1]],
    pseudo_F = result$F[[1]],
    R2 = result$R2[[1]],
    p_value = result$`Pr(>F)`[[1]]
  )

  print(paste0('passed calculation time for the iteration: ', elapsed_time))
  rm(processed_table, transcript_dists, result)
  if (k %% 5 == 0) gc()
#  print(result)
#  bd <- betadisper(transcript_dists, labels)
#  print(anova(bd))
}

summary_plus_ctrl = bind_rows(rows)
```



```{r}
processed_table = transcript_preproc(reads, gene_id='Tnik') %>% 
  group_by(barcode, transcript_id_ensembl) %>% 
  summarise(count=n(), .groups="drop") %>% 
  pivot_wider(
   names_from = transcript_id_ensembl,
   values_from = count,
   values_fill = 0,
  ) %>% 
  rowwise %>% 
  mutate(across(where(is.numeric),
                ~ .x / sum (c_across(where(is.numeric))))) %>% 
  group_by(barcode) %>% 
  summarise(
    across(where(is.numeric), mean),
  ) %>% 
  left_join(barcode_ann, by=c('barcode'))
  
  
```

```{r}
matrix = processed_table %>% dplyr::select(-cell_type, -barcode)
labels = factor(processed_table$cell_type)

transcript_dists = vegdist(matrix, method='jaccard')
```

```{r}
start_time = Sys.time()
result = adonis2(transcript_dists ~ cell_type, data=processed_table, permutations=999)
end_time = Sys.time()
result
end_time - start_time
```

```{r}
bd <- betadisper(transcript_dists, labels)
anova(bd)
```


















Поиграем немного. Потыкаем типичные маркеры нервных клеток. Просто чтобы как-то оценить разреженность данных

```{r}
count_wise$Ascl1 %>% 
  hist

print(table(count_wise$Ascl1 > 0))

count_wise$Eno2 %>% 
  hist
print(table(count_wise$Eno2 > 0))

count_wise %>% 
  dplyr::select(-barcode) %>% 
  apply(1, sum) %>% 
  hist
```

Видим, что даже типичные нервные маркеры экспрессируются экстремально мало.

А если прям весь датасет взять по экспрессиям генов и преобразовать?

```{r}

apply(count_wise %>% dplyr::select(-barcode), 2, sd) %>% sort(decreasing=T) %>% head(20)

```
